【裁判字號】    98,上易,607
【裁判日期】    981231
【裁判案由】    侵權行為損害賠償
【裁判全文】
臺灣高等法院民事判決                 98年度上易字第607號
上  訴  人  乙○○
            丙○○
兼  共  同
法定代理人  庚○○
兼  共  同
訴訟代理人  甲○○
被上訴人    中國電視事業股份有限公司
法定代理人  己○○
追加被告    丁○○
共      同
訴訟代理人  戊○○
上列當事人間請求侵權行為損害賠償事件，上訴人對於中華民國
98年4月13日臺灣臺北地方法院97 年度訴字第2158號第一審判決
提起上訴，並於本院為訴之追加，經本院於98年12月15日言詞辯
論終結，判決如下：
    主      文
上訴及追加之訴均駁回。
第二審訴訟費用由上訴人負擔。
    事實及理由
一、關於程序部分：
  (一)被上訴人中國電視事業股份有限公司（下稱中國電視公司）
    之法定代理人原為被上訴人丁○○，於民國（下同）98 年7
    月6 日變更為己○○，有公司變更登記表可稽（見本院卷第
    32至35頁），其具狀聲明承受訴訟（見本院卷第30、31頁）
    ，於法尚無不合，應予准許。
  (二)按當事人於第二審為訴之變更、追加，非經他造同意，不得
    為之，但請求之基礎事實同一者，不在此限，民事訴訟法第
    446條第1項、第255條第1項第2 款定有明文。上訴人在本院
    追加丁○○為被告，請求丁○○與中國電視公司就本件侵權
    行為負連帶賠償責任，經核上訴人所為追加之訴，其請求之
    基礎事實與其在原審所為請求之基礎事實同一，依上開規定
    ，應予准許。
二、上訴人主張：中國電視公司未經查證，於95 年2月16日中午
    起至深夜不斷播報、散布上訴人與其家族間恩怨之新聞，且
    於傳媒上播出上訴人甲○○之身分證正面照片影本，並於其
    壓縮檔案摘要中記載「…告全家老母遭判刑數度尋短…因和
    其他兄弟姊妹互告五十多起官司」等語（下稱系爭報導摘要
    ），致上訴人遭人議論。中國電視公司之上開報導顯欠缺公
    共性及公益性，已嚴重影響上訴人之社會評價，且中國電視
    公司公開散布上訴人之家族私人恩怨及私人難堪事務，已侵
    害上訴人之名譽權及隱私權等身分法益，爰依民法第18條第
    2項、第28條、第184條第1項前段、第185條、第188條及第1
    95條第1項、第3項規定，請求中國電視公司及丁○○連帶賠
    償上訴人非財產上損害新台幣（下同）30萬元，並加付法定
    遲延利息等語。原審為上訴人敗訴之判決，上訴人不服，提
    起上訴，並為訴之追加，聲明：(一)原判決關於駁回上訴人後
    開第(二)項之訴部分廢棄。(二)中國電視公司及丁○○應連帶給
    付上訴人10萬元，及自起訴狀繕本送達翌日起至清償日止，
    按年息5%計算之利息。
三、中國電視公司及丁○○則以：甲○○具有台中高等行政法院
    書記官身分，依法從事與人民權利義務相關之行政訴訟案件
    記錄或行政工作，其任務重大且所涉及之公益深重，然甲○
    ○卻因家族間財產糾紛引起訴訟，累計件數達數十件之多，
    其竟有如此多時間及精力進行眾多訴訟案件，當有影響其司
    法工作之虞，中國電視公司為系爭報導自難謂與公共利益無
    關，而應受新聞自由之保障。又中國電視公司本於媒體職責
    從事報導，應獲致較寬之評論空間，且中國電視公司除就甲
    ○○與其家人間多件訴訟發生為事實報導之外，並未添加任
    何足以減損其名譽權之主觀判斷、評斷用語或字眼，亦無任
    何刻意詆毀上訴人名譽之動機與目的，且未提供任何有關上
    訴人隱私之資料，實難認為具有不法性而應負侵權行為損害
    賠償責任。另中國電視公司係因甲○○與其家族間之財產糾
    紛於日前已經過多家電視、電子、平面媒體之報導，遂認為
    具有相當新聞性，擬進行相關追蹤報導，遂與甲○○之母楊
    蘭及胞姐王素真聯絡並進行採訪，王素真復提供相關訴訟
    資料，中國電視公司係根據該資料，並經上網查詢，發現甲
    ○○與其家屬間確有諸多訴訟，至甲○○部分則因未能訪得
    而作罷，是中國電視公司於報導前已善盡合理之查證義務，
    並無故意或過失不法侵害上訴人之名譽權及隱私權之情事。
    又丁○○於本件事故發生時係擔任中國電視公司之董事長，
    並不涉及新聞採訪及製播工作，而上訴人亦未就丁○○有何
    執行業務違反法令致上訴人受損害一事舉證說明，是上訴人
    請求丁○○負侵權行為損害賠償責任，顯屬無屬等語，資為
    抗辯。原審為中國電視公司勝訴之判決，中國電視公司及丁
    ○○對於上訴人之上訴及追加之訴則聲明駁回上訴及追加之
    訴。
四、經查甲○○係訴外人王略及楊蘭之子，於89 年7月15日經
    特考及格擔任公務員，現為台中高等行政法院書記官，上訴
    人庚○○係甲○○之配偶，上訴人乙○○、丙○○則係甲○
    ○之子女。又中國電視公司於95 年2月16日在電視新聞播報
    系爭報導，並於中視全球資訊網站登載系爭報導摘要，而當
    時丁○○係擔任中國電視公司之董事長等情，有戶口名簿、
    戶籍謄本及系爭報導摘要可證（見原審卷第8頁背面、134、
    311頁)，且為兩造所不爭執，均堪信為真實。
五、上訴人主張中國電視公司所為系爭報導，已構成不法侵害上
    訴人名譽權及隱私權之行為；惟為中國電視公司及丁○○所
    否認，並以前詞置辯。經查：
  (一)按因故意或過失，不法侵害他人之權利者，負損害賠償責任
    ；又不法侵害他人之身體、健康、名譽、自由、信用、隱私
    、貞操，或不法侵害其他人格法益而情節重大者，被害人雖
    非財產上之損害，亦得請求賠償相當之金額；其名譽被侵害
    者，並得請求回復名譽之適當處分，民法第184條第1項前段
    、第195條第1項分別定有明文。所謂過失，乃應注意能注意
    而不注意即欠缺注意義務之謂。構成侵權行為之過失，係指
    抽象輕過失即欠缺善良管理人之注意義務而言。行為人已否
    盡善良管理人之注意義務，應依事件之特性，分別加以考量
    ，因行為人之職業、危害之嚴重性、被害法益之輕重、防範
    避免危害之代價，而有所不同。又新聞自由攸關公共利益，
    國家應給予最大限度之保障，俾新聞媒體工作者提供資訊、
    監督各種政治及社會活動之功能得以發揮；倘嚴格要求其報
    導之內容必須絕對正確，則將限縮其報導空間，造成箝制新
    聞自由之效果，影響民主多元社會之正常發展。故新聞媒體
    工作者所負善良管理人之注意義務，應從輕酌定之。倘其在
    報導前業經合理查證，而依查證所得資料，有相當理由確信
    其為真實者，應認其已盡善良管理人之注意義務而無過失，
    縱事後證明其報導與事實不符，亦不能令負侵權行為之損害
    賠償責任。惟為兼顧個人名譽等法益之保護，倘其未加合理
    查證率予報導，或有明顯理由，足以懷疑消息之真實性或報
    導之正確性，而仍予報導，致其報導與事實不符，則難謂其
    無過失，即應負侵權行為之損害賠償責任。
  (二)關於甲○○之請求部分：
  1.查系爭報導摘要之標題為：「司法官告母司法官告全家老母
    遭判刑數度尋短」，其內容則登載：「司法官告母司法官告
    全家老母遭判刑數度尋短：曾經是雲林大地主的王略死後發
    生了二房子女爭產的風波。他的二兒子甲○○在台中高等行
    政法院當書記官，因為和其他兄弟姊妹互告了五十多起官司
    ，連83 歲老母親都要南北奔波出庭應訊」（見原審卷第134
    頁）。
  2.依95 年1月26日自由電子報刊載：「手足爭訟姊當庭吞藥弟
    指作秀：台中高等行政法院書記官甲○○與胞姊王素真，昨
    在雲林地院簡易庭進行一樁民事確認之訴時，王女在庭上服
    下不明藥物當場暈倒，被送醫急救後脫離險境。王女指責弟
    弟為了家產不顧手足之情，濫行興訟；王某則無奈表示，姊
    姊是在作秀，兩人之間已無話可說。…台中高等行政法院書
    記官甲○○與兄、姊之間為了家產、土地、生意及分攤父親
    生前撫養費等問題，纏訟多年，涉及包括偽造文書、詐欺等
    刑事及民事官司…」（見原審卷第168 頁）；蘋果日報亦於
    同日刊載：「姊與弟爭父遺產當庭仰藥：現職台中高分院書
    記官的甲○○，向四姊王素真、兄嫂等人提告，要求他們返
    還他代墊扶養父親的19萬元民事案，患有乳癌的王素真出庭
    時情緒失控，…雲林地方法院表示，王家姊弟等人因財產糾
    紛打官司，雙方互控達四十多件，都還在審理中…」（見原
    審卷第320 頁）；另聯合報亦於同日刊載：「互控姊當庭吞
    藥弟漠然走開爭家產反目姊姊送醫無大礙弟弟說她老是這樣
    ：台北市民王素真與擔任書記官的弟弟甲○○有多起互控官
    司，昨天她到雲林北港簡易法庭出庭時，一時情緒激動，當
    庭吞下十多顆安眠藥，送醫獲救。…王素貞躺在病床上接受
    訪問時，仍不停痛罵，她表示，父親死後留下大筆財產，弟
    弟是懂法律的人，多年來一直想盡辦法想要得到兄弟姊妹的
    財產。她說，家中還有十多名親友也都與甲○○有官司，多
    達四、五十件…」（見原審卷第322 頁）；又中國時報亦於
    同日刊載：「書記官告姊婦人當庭仰藥：雲林縣婦人王素真
    ，不滿其任職台中高分院書記官的弟弟甲○○，因財務糾紛
    告官，廿五日在北港簡易法庭因情緒失控，當場吞食十餘顆
    安眠藥自殺，…」、「手足鬩牆纏訟十餘年姊吞藥弟：演戲
    ！台中高等行政法院書記官甲○○因家產、扶養費問題，與
    其姐王素真纏訟了十多年，廿五日上午在雲林地方法院開庭
    時，王素真當場吞藥自殺，…」（見原審卷第323、324頁）
    。是中國電視公司抗辯於其為系爭報導之前，已有多家媒體
    報導關於甲○○與其家族間之財產糾紛及訴訟事件等情，應
    屬可取。
  3.中國電視公司抗辯其為系爭報導之前曾採訪王素貞，王素貞
    並提供訴訟案件清單予中國電視公司，中國電視公司乃據以
    上網查詢，得知甲○○與其家屬間確有眾多訴訟等情，有上
    開訴訟案件清單及裁判書查詢資料可稽（見原審卷第171至1
    89頁），而上訴人並不否認上開訴訟案件清單係由王素貞所
    提供之事實。又依上開訴訟案件清單所載 （見原審卷第171
    至173 頁），甲○○與其母楊蘭、胞姐王素真、胞兄王中
    誠間，自88年間起至94年間止已進行50餘起訴訟，案由分別
    有詐欺、返還買賣價金、誣告、偽造文書、塗銷所有權移轉
    登記、給付撫養費、給付代墊款、撤銷親屬會議等，訴訟地
    點包括雲林、台南、台北、台中，其中甲○○與楊蘭進行
    訴訟之地點包括台北及台中，亦有台灣台北地方法院檢察署
    （下稱台北地檢署）檢察官96年度偵字第1057號不起訴處分
    書、台北地檢署檢察官96 年度偵續字第283號不起訴處分書
    、台灣高等法院檢察署97 年度上聲議字第526號處分書、聲
    請再議狀、台灣高等法院台中分院93 年度上易字第352號民
    事判決、台北地院93 年度家訴字第206號民事判決、本院95
    年度家上字第98號民事判決（節本）、最高法院91年度台上
    字第5331號刑事判決、台灣雲林地方法院93 年度訴字第538
    號民事判決及93 年度訴字第299號刑事判決可證（見原審卷
    第50、51、53至58、136至141、174至189頁），復經原審調
    取台灣台中地方法院檢察署（下稱台中地檢署）96年度偵續
    一字第57號案卷（含96 年度執聲他字第235號、96年度偵續
    字第169、169-2號、95年度偵續字第105、105-2號、95年度
    偵字第5073號、94年度他字第3614號、93年度家訴字第22號
    、92年度中簡字第28 99號、93年度訴字第975號案卷）查明
    無訛。堪認中國電視公司所辯其為系爭報導之前已為相當查
    證，且依其查證所得資料，有相當理由確信系爭報導內容為
    真實等情，亦屬可取。
  4.上訴人雖主張中國電視公司為系爭報導之前並未向甲○○查
    證，而甲○○與其家屬間之訴訟實際上未達50餘件，亦非均
    由甲○○提起，且甲○○多獲勝訴判決，顯見中國電視公司
    未盡查證義務等語。惟查系爭報導摘要所載內容非屬虛構，
    已如前述，是中國電視公司依其查證所得資料已有相當理由
    確信系爭報導內容為真實，縱其未再向甲○○查證，亦難據
    此即謂未盡其查證義務。又依上開王素貞所提供之訴訟案件
    清單所載，係將同一案件之偵查案號及歷審案號分別列記，
    中國電視公司據以計算案件數量而為報導，就此部分報導內
    容固有不明確之處，然亦難憑此即認系爭報導內容完全與事
    實不符。又觀諸系爭報導摘要所載內容，並未指明上開訴訟
    均係由甲○○所提起，亦未提及各該訴訟結果；另系爭報導
    摘要之標題固登載：「司法官告母司法官告全家老母遭判刑
    數度尋短」，惟其報導摘要內容僅記載「連83歲老母親都要
    南北奔波出庭應訊」，並未敘及甲○○之母親曾因此數度尋
    短，復經參酌王素貞曾在開庭時當庭服藥自殺（參見上述(二)
    所載），是上開標題固有不明確、不嚴謹之處，然亦不能據
    此即謂中國電視公司未盡查證義務而為不實報導。
  5.上訴人雖又主張中國電視公司於95 年2月16日播報上訴人家
    族恩怨新聞時，不斷播出甲○○之身分證正面照片等情，惟
    為中國電視公司所否認，而上訴人就此復不能舉證以實其說
    ，是上訴人所為此部分之主張，委無可取。又按電台對未經
    指定事先審查之節目，應自行負責審查後播送；播送後之錄
    音帶、錄影帶、影片、節目文稿或其他有關資料，應保存15
    日，以備查考，廣播電視法施行細則第29條第3 項固定有明
    文。惟查台中地檢署前於95年3月2日發函通知中國電視公司
    檢送有關95 年2月16日報導甲○○與其家人涉訟之新聞播放
    帶拷貝帶，中國電視公司於同年月6 日始收受該函文，並即
    函覆因無保留當日相關新聞，故無法提供等情，有台中地檢
    署95年3月2日中檢惠姜95 保全7字第014328號函、中國電視
    公司回函及收文紀錄可稽（見原審卷第233、234、263 頁）
    ，足見中國電視公司收受上開函文時，距95 年2月16日播放
    系爭報導之日已逾15日保存期間。此外，上訴人並不能證明
    中國電視公司有為妨礙上訴人使用，而故意將該新聞播放帶
    滅失、隱匿之情事，自無民事訴訟法第282條之1規定之適用
    。
  6.依上所述，中國電視公司為系爭報導之前，業經合理查證，
    而依其查證所得資料，有相當理由使中國電視公司確信該報
    導內容為真實，堪認中國電視公司已盡善良管理人之注意義
    務而無過失，依前揭說明，中國電視公司對甲○○自不負侵
    權行為損害賠償責任；而時任中國電視公司董事長之丁○○
    ，就中國電視公司所為系爭報導之行為，自亦不負侵權行為
    責任。
  (二)關於庚○○、乙○○及王祺雯之請求部分：
    經查依系爭報導摘要所載內容，並無隻字片語提及庚○○、
    乙○○及王祺雯；此外，庚○○、乙○○及王祺雯復未舉證
    證明中國電視公司所為系爭報導內容有何侵害彼等名譽權或
    隱私權之情事，是彼等請求中國電視公司及丁○○連帶負侵
    權行為損害賠償責任，要屬無據。
六、綜上所述，上訴人請求中國電視公司及丁○○連帶給付上訴
    人10萬元，並加付法定遲延利息，為無理由，不應准許。從
    而，原審就此部分所為上訴人敗訴之判決，核無違誤，上訴
    意旨指摘原判決此部分為不當，求予廢棄改判，並為訴之追
    加，均為無理由，應予駁回。
七、至兩造其餘之攻擊或防禦方法及未經援用或進行調查之證據
    ，經本院斟酌後，認為均不足以影響本判決之結果，自無予
    以調查或逐一詳予論駁之必要。附此敘明。
八、據上論結，本件上訴及追加之訴均為無理由，依民事訴訟法
    第449條第1項、第78條、第85條第1項前段，判決如主文。
中    華    民    國    98    年    12    月    31    日
                    民事第四庭
                        審判長法  官  彭昭芬
                              法  官  翁昭蓉
                              法  官  陳靜芬
正本係照原本作成。
不得上訴。
中    華    民    國    98    年    12    月    31    日
                              書記官  丁華平

司法院資訊處製作；財團法人民間司法改革基金會備份。
